臺灣高等法院刑事判決　　　　　　　　　　　　　九十一年度上易字第一九九四號
　　上　訴　人　臺灣板橋地方法院檢察署檢察官
　　上　訴　人
　　即　被　告　甲○○
　　選任辯護人　劉緒倫
　　　　　　　　徐東昇
右上訴人因被告傷害案件，不服臺灣板橋地方法院九十一年度易字第一○五六號，中
華民國九十一年五月十七日第一審判決（起訴案號：臺灣板橋地方法院檢察署九十一
年度偵字第一三二七號）提起上訴，本院判決如左：
    主  文
原判決撤銷。
甲○○傷害人之身體，處有期徒刑陸月，如易科罰金，以參佰元折算壹日。
    事  實
一、甲○○於民國九十年十月一日晚上九時許，前往位於台北縣泰山鄉楓樹村「河濱
    公園」內之由周菊子主持之「西方道堂」，講述不適合在該道堂陳述之言詞，而
    遭周菊子之規勸，甲○○因而心生不滿，大聲以穢語回罵周菊子（公然侮辱部分
    未經告訴），此情適為在場之吳水汴所見聞而加以制止，甲○○竟心生不滿，萌
    生傷害之犯意，撿拾路邊不知姓名者所有之鋤頭（或稱「山鋤」）一把，趁吳水
    汴坐在機車上不注意之際，持該鋤頭朝吳水汴之頭部、左手掌外側、左腳右側部
    位毆打數下，致吳水汴受有左眼外傷性水晶體移位合併次發性青光眼及外傷性視
    網膜病變、臉部多處撕裂傷（分別為八公分、三公分、三公分）、頭部外傷、創
    傷後牙齒鬆脫、左手掌外側擦傷、左小腿右側遠端尺骨骨折等傷害。
二、案經吳水汴訴由臺北縣警察局新莊分局報請臺灣板橋地方法院檢察署檢察官偵查
    起訴。
    理  由
一、訊據被告甲○○坦承於右述時、地拿鋤頭（山鋤）毆打吳水汴之事實，惟辯稱本
    件係吳水汴先拿沙楸打伊，伊才拿路邊不知姓名者所有之鋤頭（山鋤）打吳水汴
    ，至於吳水汴眼睛部位的傷害，是吳水汴自己跌倒撞到磚頭所致云云。惟查：
  (一)、右揭事實，業據告訴人吳水汴指述綦詳，告訴人吳水汴先於警訊時指稱「當時
      阿仁（甲○○）跟一名婦女在吵架，我出面勸平息後，我坐在機車上，就被阿
      仁（甲○○）拿鋤頭襲擊我很多下」等語（參見偵卷第五頁反面）；繼於偵查
      中指稱：「我沒有和他（指被告）爭（發）生口角，我看到他罵廟裡的婦人，
      要他不要再罵他，我根本沒有拿鋤頭打他，是他乘我坐在機車上，偷偷的用耙
      子打我，打我很多下，眼睛、頭、臉部、腳，我左眼可能失明」等語（見偵卷
      第十八頁反面及第十九頁）；復於原審審理時指陳「被告與周菊子在互罵，我
      要被告不要罵周菊子，後來我先走，被告與周菊子還在互罵，我坐在機車上，
      被告拿鋤頭打我的前額，我與機車一起倒地，被告還繼續打我，打我的左邊眼
      睛、右手、我的眼睛到現在還在治療」等語（見原審卷第十八頁）。
  (二)、證人即與甲○○發生爭執而在場見聞之周菊子，先於警訊時證述「當時甲○○
      跑到我的廟裡亂講話，我叫他以後不要再這樣，甲○○就開始罵我，在一旁的
      吳水汴就出面叫甲○○不要再罵我，結果換甲○○罵吳水汴，我出面勸架平息
      後，不料甲○○走到一旁拿了一根鋤頭走到吳水汴旁邊就打下去（從頭上）」
      等語（見偵查卷第六頁反面）；繼於偵訊時證稱「我是在該處西方道堂，是為
      當天甲○○到我宮內說話很大聲，我有叫他不要亂說話，後來到宮後，又遇到
      柯先生，我向他說，以後到我宮裡，不要亂說話，柯就生氣和我吵架，罵我髒
      話，此時吳水汴聽到，就說我像他長輩，罵我像罵他父母一樣，我怕他們起衝
      突，我跟柯握手說不要吵架，當作沒發生過，後來吳先生坐在機車上，我正端
      杯子要喝茶，有一個黑影從我身旁過，就看到柯先生拿一個好像鏟子的農具，
      從吳先生的側邊打下去，我看到柯在吳倒地後，又再打一次」等語（見偵查卷
      第二九頁反面及第三十頁）；嗣於原審審理時結證稱「我開設道堂，被告到我
      的道堂說一些有的沒有的，我要被告不要說，後來被告又來，我請被告作（坐
      ），我要被告不要隨便說，被告就罵我，告訴人跟被告說為何要罵我，我要他
      們不要講，我在喝水時，旁邊的人看到被告拿像是鋤頭的東西，被告從我旁邊
      經過，我轉頭過去看，看到被告拿好像鋤頭的東西往告訴人身上打，當時告訴
      人坐在機車上，被告打告訴人的前額，告訴人就倒地，後來我看到被告又打告
      訴人一下」等語（見原審卷第十九頁）。
  (三)、另有證人即在場目睹事情發生經過之吳丁福，先於警訊中證稱「當時是阿仁（
      甲○○）在罵一位婦女，阿來（吳水汴）就走過去叫甲○○不可以罵女人，結
      果換阿仁（甲○○）與阿來（吳水汴）吵起來，換婦女再勸架平息後，吳水汴
      就坐上機車準備要走，甲○○就慢慢走向吳水汴，手上拿了一根鋤頭，我以為
      甲○○是要拿回家，不料走到吳水汴前面就打下去，打了好幾下後就跑走了」
      等語（見偵查卷第七頁反面）；繼於偵查中證述「一開始是周菊子和被告有口
      角衝突，告訴人也有和被告吵，後來告訴人坐在機車上要回家，而被告拿了一
      支撥砂土的工具，從告訴人的頭部打下去，倒地後又被打了手腳好多下」等語
      （見偵查卷第三十頁反面）；嗣於原審審理時結證稱「之前被告與周菊子互罵
      ，告訴人為周菊子講話，約八、九點時，告訴人準備騎機車回家，被告拿東西
      打告訴人的前額，之後告訴人倒地，被告又打告訴人的手」等語（見原審卷第
      二十頁）。
  (四)、告訴人被毆打後受有左眼外傷性水晶體移位合併次發性青光眼及外傷性視網膜
      病變、臉部多處撕裂傷（分別為八公分、三公分、三公分）、頭部外傷、創傷
      後牙齒鬆脫、左手掌外側擦傷、左小腿右側遠端尺骨骨折等傷害，亦有長庚紀
      念醫院九十年十月六日甲診字第出七八三號診斷證明書、九十年十一月二十三
      日甲診字第兒一八八九號診斷證明書各一紙、九十一年二月二十日91長庚院法
      字第ＯＯ八九號函及相片五紙在卷（偵查卷第十二頁、二十一頁、二十四至二
      十六頁、二十六頁）可稽，足見告訴人吳水汴之指述，與事實相符，自可採信
      。此外，並有被告持以毆傷告訴人之不詳姓名人所有之鋤頭（山鋤）一把扣案
      可佐。
  (五)、關於被告辯稱：係告訴人先打被告，被告才打告訴人一節，經查：被告於原審
      審理時供承「（問：告訴人有無打你？）答：沒有」等語，而原審質以告訴人
      有無出手打被告時，告訴人答稱「沒有，被告是偷打我的」等語，且證人周菊
      子亦稱「（告訴人）沒有（打被告），告訴人只是勸架」、證人吳丁福亦稱「
      （告訴人）沒有（打被告）」等語（均參見原審卷第二十頁、第二一頁及第二
      五頁），是被告辯稱係告訴人先打伊，伊才打告訴人云云，顯係飾卸之詞，不
      足採信。
  (六)、至於證人游再發於偵查中證稱「我看到告訴人先拿長約一公尺的鏟子追打被告
      ，但沒有打到，後來被告才拿東西打告訴人」（參見偵查卷第三十八頁反面）
      ，於原審審理時證述「我從哪裡經過，停車去廟裡上廁所，就看見告訴人拿棒
      子在追被告，沒有打到被告，被告拿鋤頭打告訴人的頭部，告訴人就倒地」、
      「（問：《指告訴人》有無追到《被告》？）答：沒有」、「（問：被告打告
      訴人時，告訴人有無拿棒子抵抗？）答：沒有」、「（問：被告是否是正面打
      下去的？）答：是的」、「（問：被告打告訴人時，告訴人有無拿棒子擋？）
      答：『好像』沒有」、「（問：被告打告訴人幾下？）答：頭部打一下，告訴
      人就倒地，之後被告又打手二下、腳二下」云云（見原審卷第二八頁至第二九
      頁），依其所述，被告確有持鋤頭毆打告訴人，惟其先則稱告訴人係持「鏟子
      」追打被告云云，嗣又改稱告訴人係拿「棒子」追被告，前後二次所述不一，
      足徵證人所見是否屬實，不無疑問，尚難據此有瑕疵之證言逕認告訴人確有持
      物欲追打被告。況被告並未遭告訴人毆打一節，亦據被告所自承，其竟持鋤頭
      （山鋤）朝告訴人頭部、左手部、左小腿部毆打數下，致告訴人受有如事實欄
      所載之傷害，其顯有傷害人之故意甚明。
  (七)、本件事證明確，被告犯行堪以認定，應依法論科。
二、核被告所為，係犯刑法第二百七十七條第一項之普通傷害罪。
三、原審予以論科，固非無見，惟查：
  (一)、按「科刑判決書，須先認定犯罪事實，然後於理由內敘明其認定犯罪所憑之證
      據，方足以資論罪科刑，如認定事實與其所採用之證據，及認定之理由不相適
      合，即屬理由矛盾，其判決當然為違背法令。」最高法院四十六年台上字第三
      ０七著有判例。本件原審判決認定告訴人受傷害之證據為「長庚紀念醫院診斷
      證明書二紙及相片五紙」，而相片五紙顯示告訴人之「左手掌外側擦傷及『左
      小腿』右側遠端尺骨骨折等傷害」，原審疏未如此認定事實，尚有未合。
  (二)、按「犯罪事實應依證據認定，有罪之判決書並應將認定事實所憑之證據及其認
      定之理由於判決理由記載，刑事訴訟法第一百五十四條及第三百十條第一款著
      有明文，有罪判決書，並未將其認定事實所憑之證據及認定之理由，依法記載
      ，按照同法第三百七十九條第十四款之規定，其判決當然為違背法令，自足為
      撤銷之原因。」最高法院二十八年上字第三八０一號著有判例。本件原審判決
      事實欄內記載「持鋤頭朝吳水汴毆打數下」，惟理由內並未將其認定持鋤頭毆
      打之證據「鋤頭」予以記載，揆諸前揭判例意旨，原審判決自有判決不備理由
      之違誤。
  (三)、按「證物應示被告，令其辨認，如係文書而被告不解其意者，應告以要旨，刑
      事訴訟法第一百六十四條定有明文。原審以扣案之鋤頭，採為被告甲○○犯有
      傷害罪之證據，則該鋤頭，即屬上開法條所稱之證物，自應於審判期日提示被
      告，令其辨認，方為合法，乃原審並未踐行此項程序，即採為論罪科刑之基礎
      ，亦有應於審判期日調查之證據而未予調查之違法（最高法院八十七年度台上
      字第二五七八號判決採同一見解）。
  (四)、按「刑事審判之量刑，在於實現刑罰權之分配的正義，故法院對有罪之被告科
      刑，應符合罪刑相當原則，使罰當其罪，以契合人民之法律感情。此所以刑法
      第五十七條明定科刑時應審酌一切情狀，尤應注意該條所列各款情形，以為科
      刑輕重之標準。」最高法院九十一年度台上字第三七五八號判決採同一見解。
      被告甲○○之行為，致使告訴人吳水汴受有左眼外傷性水晶體移位合併次發性
      青光眼及外傷性視網膜病變、臉部多處撕裂傷（分別為八公分、三公分、三公
      分）、頭部外傷、創傷後牙齒鬆脫、左手掌外側擦傷、左小腿右側遠端尺骨骨
      折等傷害，其傷勢不輕，且被告迄本院辯論終結前，均未與告訴人達成和解，
      毫無悔意，犯後態度欠佳，此等科刑應審酌之情狀，原審疏未詳加審酌，僅判
      處有期徒刑四月，與罪刑相當原則，尚有未合。
四、上訴人即被告上訴意旨，否認犯罪，而指摘原判決不當，為無理由，上訴人即檢
    察官依告訴人之請求提起上訴，以原審判決量刑過輕，指摘原判決不當，為有理
    由，且原判決亦有前述可議之處，自應由本院將原判決撤銷改判。爰審酌被告之
    素行、犯罪之動機、目的、手段、犯罪時所受之刺激、致使告訴人吳水汴受有左
    眼外傷性水晶體移位合併次發性青光眼及外傷性視網膜病變、臉部多處撕裂傷（
    分別為八公分、三公分、三公分）、頭部外傷、創傷後牙齒鬆脫、左手掌外側擦
    傷、左小腿右側遠端尺骨骨折等傷害，其傷勢不輕，且被告迄本院辯論終結前，
    均未與告訴人達成和解及犯罪後毫無悔意之態度等一切情狀，量處如主文第二項
    所示之刑，並諭知易科罰金之折算標準。
五、扣案之鋤頭（山鋤）一把，並非被告所有之物，有臺北縣警察局新莊分局扣押筆
    錄（上載甲○○並非所有人）在卷（偵查卷第十一）可佐，與刑法第三十八條沒
    收之規定不合，爰不另為沒收之諭知，併此敘明。
據上論斷，應依刑事訴訟法第三百六十九條第一項前段、第三百六十四條、第二百九
十九條第一項前段，刑法第二百七十七條第一項、第四十一條第一項前段，罰金罰鍰
提高標準條例第一條前段、第二條，判決如主文。
本案經檢察官周誠南到庭執行職務。
中      華      民      國    九十一    年      九      月    二十六    日
                              台灣高等法院刑事第二庭
                                  審判長法  官  蔡  長  溪
                                        法  官  楊  貴  志
                                        法  官  林  俊  益
右正本證明與原本無異。
不得上訴。
                                        書記官  陳  明  琴
中      華      民      國     九十一   年      九      月    二十七    日
附錄：本案論罪科刑法條全文
刑法第二百七十七條第一項
傷害人之身體或健康者，處三年以下有期徒刑，拘役或一千元以下罰金。
